【裁判字號】    92,易,2231
【裁判日期】    921205
【裁判案由】    詐欺
【裁判全文】
臺灣臺中地方法院刑事判決                        九十二年度易字第二二三一號
    公  訴  人  臺灣臺中地方法院檢察署檢察官
    被      告  甲○○原名李.
右列被告因詐欺案件，經檢察官提起公訴（九十二年度偵緝字第七四號），本院判決
如左：
    主  文
甲○○無罪。
    理  由
一、公訴意旨略以：被告甲○○（即李學法）係天恩茶莊負責人，其明知已陷支付困
    難，竟意圖為自己不法所有之概括犯意，先於民國八十九年十二月間某日，以電
    話向乙○○訂購新台幣（下同）一萬元之茶葉，並以現金支付貨款而取得乙○○
    之信任，後自八十九年十二月間起至九十年十月止，以電話連續向告訴人乙○○
    詐購烏龍茶等茶葉，計五萬七千五百元，得手後將茶葉販售他人得利，嗣經告訴
    人乙○○迭次催討貨款未果後，被告甲○○始於九十年十月間簽發同額支票乙紙
    予乙○○充為貨款，詎屆期提示亦遭銀行以拒絕往來為由予以退票，至此告訴人
    乙○○始知受騙，因認被告涉犯刑法第三百三十九條第一項之詐欺取財罪嫌。
二、按被告未經審判證明有罪確定前，推定其為無罪。犯罪事實應依證據認定之，無
    證據不得認定犯罪事實。不能證明被告犯罪者，應諭知無罪之判決。刑事訴訟法
    第一百五十四條、第三百零一條第一項，分別定有明文。又事實之認定，應憑證
    據，所謂證據，須適於為被告犯罪事實之證明者，始得採為斷罪資料，如未能發
    現相當證據，或證據不足以證明，自不能以推測或擬制之方法以為裁判基礎；又
    認定不利於被告之事實，須依積極證據，苟積極證據不足為不利於被告事實之認
    定時，即應為有利於被告之認定，更不必有何有利之證據，最高法院五十三年臺
    上字第二七五０號、三十年上字第八一六號、四十年臺上字第八六號分別著有判
    例可資參照。次按刑法第三百三十九條第一項詐欺罪之成立，以意圖為自己或第
    三人不法所有，以詐術使人將本人或第三人之物交付為要件。所謂以詐術使人交
    付，必須被詐欺人因其詐術而陷於錯誤，若其所用方法，不能認為詐術，亦不致
    使人陷於錯誤，即不構成該罪，最高法院四十六年臺上字第二六０號亦著有判例
    。又刑法第三百三十九條之詐欺罪，係以行為人於客觀上施用詐術使人陷於錯誤
    ，並於行為之初，即已意圖為不法之所有或意圖得財產上之不法利益，為其構成
    要件，如行為人客觀上並無施用詐術之情事，於主觀上亦無不法所有之意圖，自
    難僅因其未依債務本旨履行給付，即認為係出於自始即無意履行契約，且以不實
    之方法欺瞞他人而詐騙財物之意圖。
三、公訴意旨認為被告涉犯上開詐欺犯行，無非以：【被告上開犯行，業據告訴人於
    警訊及偵查中指述歷歷，而被告亦坦承向告訴人購買之茶葉，業經出售他人獲款
    ，被告將茶葉出售獲款卻未清償分文，其詐欺意圖甚為明顯，又徵諸被告設於桃
    園縣平鎮市農會之支票存款帳戶所載，被告自九十年十一月間至九十一年五月間
    拒絕往來止，帳戶內進出金額均在數千元至二萬八千元不等，金額非鉅，且有違
    約退補紀錄，顯見其經濟能力確屬不佳，其未將出售茶葉之金錢用以清償積欠告
    訴人之貨款，顯有詐欺意圖，所辯無詐欺犯意，顯為事後卸責之詞，不足採信。
    復有法務部票據信用資訊連結作業查詢明細、桃園縣平鎮市農會支票存款帳戶明
    細及簽收單各乙紙】等情，為其論據。訊據被告甲○○雖坦承向告訴人購買茶葉
    ，且積欠貨款未清償，然堅決否認有何詐欺犯行，辯稱：其與告訴人之交易往來
    時間約有三、四年，均有依約給付貨款，本件買賣係因生意不好，才未給付貨款
    ，並非故意詐騙告訴人之財物等語。本院查：
  (一)告訴人與被告間確實有買賣茶葉之交易行為，被告積欠貨款未清償一節，亦據被
    告坦承在卷，核與告訴人所陳情節相符，復有告訴人提出支票及退票理由單影本
    各一張、簽收單影本一張，在卷可憑。由此雖可證明，被告確實未依債務本旨給
    付貨款，而有違反契約之行為無疑，然尚難僅因被告未給付貨款，即認為其自始
    即無意履行契約，且以不實之方法欺瞞告訴人而詐騙財物。
  (二)又告訴人於本院審理時結證稱：「（被告到底用什麼手法詐騙你？又是詐騙你什
    麼財物？先後的時間地點過程如何？）我跟被告的交易有一段時間，大約有三、
    四年，在交易的過程中，陸陸續續都有給我錢，在最後一次交易，也沒有什麼異
    狀。被告向我購買的全部是茶葉，有大約三、四次，總共欠五萬七千五百元，時
    間大約在八十九年十月到九十年初，交易過程中，我會到被告的營業場所去。第
    一次大約是在八十九年十月底左右，我到被告的營業場所在桃園市○○路拜訪被
    告，我主動邀約被告，問其是否要買茶葉，被告有向我捧場，訂購高山烏龍茶，
    數量不詳，大概一萬多元，我當天就把高山烏龍茶交給被告，依以往交易的慣例
    ，是累積到一定的數額，我們再結算貨款，被告並沒有用任何的言語或者是舉動
    騙我。第二次跟第一次交易的模式雷同，交易的金額大約是一萬多到二萬左右，
    也是買高山烏龍茶，被告也沒有用任何言語舉動騙我。第三次跟第一次的交易模
    式雷同，被告也沒有用任何的言語舉動騙我。」（本院九十二年十一月六日審判
    筆錄）。由此觀之，告訴人並未明確陳述被告如何以不實之方法詐得茶葉，且被
    告與告訴人交易之期間已有三、四年之久，被告均有依約給付貨款，而非自始即
    未給付買賣價金，能否僅因被告積欠本件貨款，即認為其在主觀上係基於不法所
    有之意圖而向告訴人購買茶葉，誠屬可疑。再者，被告於交易過程中，已將其經
    濟狀況告知告訴人一節，亦據告訴人陳述在卷（同上審判筆錄），亦足以說明被
    告於主觀上並無不法所有之意圖甚明。
  (三)再者，告訴人與被告就上開買賣茶葉之債務紛爭，業於九十二年十月三十一日成
    立和解，告訴人於和解內容亦表示「撤銷告訴詐欺案」，此有和解書一紙在卷可
    參。由此更足以證明，告訴人與被告間係因買賣茶葉而有民事糾葛，尚難僅因被
    告未依約給付貨款，而認為被告有何詐欺犯行。
四、綜上所述，被告甲○○向告訴人買賣茶葉，雖未依約給付貨款，惟此僅屬民事債
    務不履行之範疇，尚不足以證明被告於締約之初，即有為自己不法所有之意圖而
    故意欺瞞告訴人。再者，被告嗣後已就債務清償事宜與告訴人成立和解，告訴人
    亦表示不再追究，亦難認為被告有以不實之方法欺瞞告訴人，揆諸前開判例及說
    明，本件尚難認為被告於客觀上有施用詐術之行為，或主觀上具不法所有之意圖
    。公訴人所舉之證據既不足以證明認被告有詐欺犯行，自無從依刑法第三百三十
    九條第一項之詐欺罪論處，依法應諭知無罪之判決。
據上論斷，應依刑事訴訟法第三百零一條第一項，判決如主文。
中      華      民      國      九十二    年    十二    月      五      日
                              臺灣臺中地方法院刑事第十一庭
                                  審判長法  官  陳  卿  和
                                        法  官  蔡  美  華
                                        法  官  林  三  元
右正本證明與原本無異。
如不服本判決，應於送達後十日內向本院提出上訴狀 （須附繕本） ，上訴於台灣高
等法院台中分院。
                                        書記官
中      華      民國      九十二    年    十二    月      五      日


司法院資訊處製作；財團法人民間司法改革基金會備份。
